最高法院民事判決　　　　　　　　　 110年度台上字第1897號
上　訴　人　巳○○
訴訟代理人　陳佳伶律師
上　訴　人　未○○
　　　　　　壬○○
　　　　　　辰○○
　　　　　　寅○○
　　　　　　卯○○
上 列六 人
訴訟代理人　謝任堯律師
被 上訴 人　戊○○
　　　　　　丁○○
　　　　　　午○○
共　　　同
訴訟代理人　羅宗賢律師
　　　　　　癸○○
　　　　　　子○○
　　　　　　辛○○
　　　　　　庚○○
　　　　　　己○○
　　　　　　丑○○
　　　　　　甲○○
上 列一 人
法定代理人　洪○○
被 上訴 人　乙○○
　　　　　　丙○○
上 列一 人
法定代理人　莫○○
　　　　　　何○○
上列當事人間請求返還連帶債務事件，上訴人對於中華民國 109
年11月3日臺灣高等法院臺中分院第二審判決（109年度重上字第
112號），提起上訴，本院判決如下：
    主  文
原判決關於駁回上訴人先位請求確認對被上訴人癸○○債權存在
及備位請求被上訴人癸○○給付之上訴，暨該訴訟費用部分廢棄
，發回臺灣高等法院臺中分院。
其他上訴駁回。
第三審訴訟費用，關於駁回其他上訴部分，由上訴人負擔。
    理  由
本件上訴人主張：訴外人賴柳金於民國82年0月00 日死亡，繼承
人為其子女8 人即上訴人未○○、被上訴人癸○○、午○○、丑
○○、子○○，及上訴人巳○○、壬○○、辰○○、寅○○、卯
○○（下稱巳○○等5 人）之被繼承人賴金城，被上訴人辛○○
、庚○○、己○○（下稱辛○○等3 人）之被繼承人賴秀換，被
上訴人乙○○、丙○○、甲○○（下稱乙○○等3 人）之被繼承
人莫賴秀琴。賴柳金之女黃賴秀鳳早於賴柳金死亡，其子女即被
上訴人戊○○、丁○○（下稱戊○○等2 人）拋棄對黃賴秀鳳之
繼承權，不得代位繼承賴柳金之遺產。嗣癸○○、賴金城、未○
○（下稱癸○○等3 人）經丑○○、莫賴秀琴、子○○（下稱子
○○等3人）同意，出售賴柳金所遺坐落臺中市○○區○○段○0
00○000地號土地（下稱系爭土地），依土地法第34條之1規定，
自屬有效。詎賴秀換以癸○○等3人與訴外人陳宗伯、吳添旭（
下稱癸○○等5 人）共同偽造文書出售賴柳金全體繼承人公同共
有之系爭土地為由，訴請癸○○等5 人賠償損害等，經臺灣高等
法院臺中分院85年度重訴字第14號（下稱系爭訴訟）判決命癸○
○等5人連帶給付賴秀換及全體公同共有人新臺幣（下同）6,049
萬1,831.5 元本息確定（下稱系爭判決）。嗣賴秀換執系爭判決
為執行名義，聲請強制執行，換發臺灣臺中地方法院（下稱臺中
地院）98年度執冬字第8172號債權憑證（下稱系爭債權憑證），
再執系爭判決及系爭債權憑證（下稱系爭執行名義）對伊之財產
聲請強制執行，臺中地院以98年度司執字第68669號執行事件（
下稱系爭執行）受理，並於拍定後以臺中地院提存所104 年度存
字第2257號提存書（下稱系爭提存書）將賴秀換及其他全體公同
共有人受分配之6,664萬8,898元（下稱系爭提存款）辦理清償提
存。惟戊○○等2 人業經系爭判決認定非賴柳金之繼承人，渠等
自非系爭執行名義效力所及之人；賴秀換提起系爭訴訟，未經賴
柳金全體繼承人之同意，系爭判決為當事人不適格之無效判決，
據此換發之系爭債權憑證亦屬無效，對伊並無系爭執行名義所載
之債權存在；賴秀換單獨聲請強制執行，欠缺執行債權人適格，
系爭執行程序違法，執行所得之系爭提存款仍為伊之財產，被上
訴人就系爭提存款無受取權存在。又系爭土地出售價金6,049萬1
,831.5 元均由癸○○收取，縱戊○○等2人得代位繼承系爭土地
，按應繼分各9分之1 計算，未○○、巳○○等5人對癸○○各有
672萬1,314元之債權存在。倘認系爭判決有既判力，系爭判決所
命之給付應由同意出售系爭土地之癸○○等3人及子○○等3人共
同分擔，未○○、巳○○等5人已因系爭執行各清償3,332萬4,44
9元，伊得依民法第280條、第281條第1項規定，請求癸○○、丑
○○、乙○○等3人、子○○分別償還未○○、巳○○等5人各1,
110萬8,150元等情，先位聲明求為確認辛○○等3 人所持系爭執
行名義所載對上訴人之債權請求權不存在，被上訴人就系爭提存
款之受取權不存在，上訴人就系爭提存款有受取權，及未○○、
巳○○等5人對癸○○各有672萬1,314 元之債權存在；備位聲明
求為命癸○○、丑○○、乙○○等3 人、子○○分別給付未○○
、巳○○等5人各1,110萬8,150 元，及自起訴狀繕本送達翌日起
至清償日止，按年息5%計算利息之判決。
被上訴人丑○○、乙○○等3 人、庚○○、己○○、午○○則以
：上訴人前提起確認系爭判決無效之訴，業受敗訴判決確定，系
爭判決已合法確定，上訴人請求確認系爭判決及依此判決換發之
系爭債權憑證所載之債權請求權不存在，有違一事不再理，且無
確認利益。賴秀換為全體公同共有人之利益聲請系爭執行，並由
全體公同共有人受領系爭判決所命給付，系爭執行程序於法無違
。系爭提存款屬賴柳金全體繼承人所有，上訴人不得單獨受取，
伊為賴柳金之繼承人，自有受取權；被上訴人子○○亦以：伊同
意癸○○等3 人出售系爭土地，惟價金由癸○○收取，上訴人均
未分得各等語，資為抗辯。癸○○等經合法通知，未於言詞辯論
期日到場，亦未提出書狀作何聲明或陳述。
原審以：賴柳金於82年0月00日死亡，其子女8人即未○○、癸○
○、午○○、丑○○、子○○，及巳○○等5 人之被繼承人賴金
城，辛○○等3人之被繼承人賴秀換，乙○○等3人之被繼承人莫
賴秀琴為其繼承人。賴柳金之女黃賴秀鳳早於賴柳金死亡，其子
女即戊○○等2 人拋棄對黃賴秀鳳之繼承權。賴秀換前對癸○○
等5 人及訴外人黃添錦等人提起系爭訴訟，經系爭判決命癸○○
等5人連帶給付賴秀換及全體公同共有人6,049萬1,831.5 元，及
癸○○等3人自84年6月7日起，吳添旭、陳宗伯自同年月15 日起
，均至清償日止，按年息5%計算之利息。嗣賴秀換執系爭判決為
執行名義，聲請強制執行換發系爭債權憑證，再執系爭判決及系
爭債權憑證對上訴人之財產聲請強制執行，臺中地院以系爭執行
事件受理，並將賴秀換及其他全體公同共有人受分配之6,664萬8
,898元以系爭提存書辦理清償提存，為兩造所不爭執。次查公同
共有債權之債權人行使債權，如事實上無法得全體公同共有人同
意（如公同共有人所在不明，或為對造當事人），而由事實上無
法得其同意之公同共有人以外之其他公同共有人單獨或共同起訴
者，仍應認其當事人之適格無欠缺。賴秀換以公同共有之系爭土
地被侵害為由，提起系爭訴訟，癸○○等3 人為對造當事人，子
○○等3人於該訴訟中表示同意癸○○等3人處分系爭土地，戊○
○等2 人之父黃添錦為系爭訴訟被告之一，斯時丁○○未成年，
足見賴秀換有事實上無法取得癸○○等3人、子○○等3人、戊○
○等2 人同意起訴之情形。賴秀換經午○○同意提起系爭訴訟，
其當事人適格自無欠缺。上訴人前以賴秀換提起系爭訴訟欠缺當
事人適格為由，對午○○及辛○○等3 人訴請確認系爭判決無效
，及系爭判決所命給付之法律關係不存在，業經臺中地院103 年
度重訴字第63號、臺灣高等法院臺中分院（下稱臺中高分院）10
3年度重上字第156號、最高法院105年度台上字第329號判決上訴
人敗訴確定。至未○○前以癸○○、丑○○、午○○、戊○○等
2人、莫賴秀琴（經乙○○等3人承受訴訟）為被告所提起之請求
清償債務事件（下稱另件清償債務事件），係請求渠等分擔償還
伊代繳賴柳金之贈與稅等，該事件之訴訟標的與本件之訴訟標的
不同，最高法院102年度台上字第382號發回更審判決（下稱 382
號判決）及臺中高分院105年度重上更 (二)字第37號確定判決（
下稱37號判決）就該事件所為關於系爭判決當事人適格之理由判
斷，對本件無拘束力。上訴人主張系爭判決為當事人不適格之無
效判決，據此換發之系爭債權憑證亦屬無效，系爭執行名義所載
之債權請求權不存在，自不足採。系爭判決命癸○○等5 人連帶
給付賴秀換及其他全體公同共有人6,049萬1,831.5元本息，既已
確定，賴秀換執系爭判決及據以換發之系爭債權憑證為執行名義
，聲請強制執行，並表明請求癸○○等5 人給付伊及其他全體公
同共有人，非請求向伊自己為給付，賴秀換為執行債權人之適格
即無欠缺。上訴人於系爭執行程序中以系爭判決為當事人不適格
之無效判決為由，依強制執行法第12條規定聲明異議，亦經最高
法院104年度台抗字第347號裁定駁回其再抗告確定。上訴人主張
系爭執行程序違法，執行所得之系爭提存款仍為伊之財產，伊就
系爭提存款有受取權，亦屬無據。未○○、癸○○、午○○、丑
○○、子○○、巳○○等5人、辛○○等3人、乙○○等3 人為賴
柳金之繼承人，為兩造所不爭執。戊○○等2 人前以本件上訴人
及其餘被上訴人為共同被告，訴請確認渠等對賴柳金之繼承權存
在，及系爭提存款為兩造公同共有，並由兩造共同領取。經臺中
地院102年度家訴字第49號、臺中高分院103年度重家上字第6 號
、最高法院104年度台上字第1694號判決戊○○等2人勝訴確定，
足見系爭提存款為兩造公同共有。上訴人主張被上訴人就系爭提
存款之受取權不存在，為無理由。癸○○等3 人係盜蓋賴柳金之
印鑑章，偽造賴柳金名義之土地買賣所有權移轉契約書及土地登
記申請書，辦理系爭土地之移轉登記；渠等上開行為，業經刑事
判決認定成立共同連續行使偽造私文書罪確定，有臺中地院83年
度訴字第1376號、臺中高分院88年度重上更 (二)字第72 號、90
年度重上更 (三)字第99號、最高法院90年度台上字第3033 號、
91年度台上字第591號刑事判決可憑。足見癸○○等3人非依土地
法第34條之1第1項規定，以公同共有人之名義出售及移轉系爭土
地。上訴人復未舉證證明癸○○取得出售系爭土地全部價金，及
癸○○約定給付未○○、巳○○等5 人各672萬1,314元，則其請
求確認未○○、巳○○等5 人對癸○○各有672萬1,314元之債權
存在，亦屬無據。癸○○等3人既非依土地法第34條之1第1 項規
定，出售系爭土地，系爭判決亦非依上開法條規定命癸○○等 3
人為給付，則上訴人主張系爭判決所命之給付應由同意出售系爭
土地之癸○○等3人及子○○等3人共同分擔，依民法第280 條、
第281條第1項規定，請求癸○○、丑○○、乙○○等3 人、子○
○分別償還未○○、巳○○等5 人各1,110萬8,150元，非有理由
。故上訴人先位聲明求為確認辛○○等3 人所持系爭執行名義所
載對上訴人之債權請求權不存在，被上訴人就系爭提存款之受取
權不存在，上訴人就系爭提存款有受取權，及未○○、巳○○等
5 人對癸○○各有672萬1,314元債權存在；備位聲明求為命癸○
○、丑○○、乙○○等3人、子○○分別給付未○○、巳○○等5
人各1,110萬8,150元本息，均無理由，不應准許。爰維持第一審
所為上訴人敗訴之判決，駁回其上訴。
關於廢棄發回部分：
查當事人對於他造主張之事實，已於相當時期受合法之通知，而
於言詞辯論期日不到場，亦未提出準備書狀爭執者，除不到場之
當事人係依公示送達通知者外，視同自認，此觀民事訴訟法第28
0條第1項、第3 項之規定自明。又當事人於訴訟上所為之自認，
於辯論主義所行之範圍內有拘束法院之效力，法院應認當事人自
認之事實為真，以之為裁判之基礎。原審既認癸○○等3 人盜蓋
賴柳金之印鑑章，以賴柳金名義出售及移轉系爭土地，而癸○○
經合法通知，未於言詞辯論期日到場，亦未提出書狀作何聲明或
陳述，乃未查明癸○○就上訴人主張癸○○取得出售系爭土地全
部價金並約定給付未○○、巳○○等5人各672萬1,314 元之事實
，有無前揭法條所定視同自認或不視同自認之情形，遽謂上訴人
未舉證證明上開事實，進而為上訴人先位請求確認未○○、巳○
○等5人對癸○○各有672萬1,314 元債權存在敗訴之判決，自有
可議。上訴人此部分先位之訴是否有理由，既尚待事實審調查審
認，其備位請求癸○○給付之訴自應併予廢棄發回。上訴論旨，
指摘原判決此部分違背法令，求予廢棄，非無理由。
關於駁回其他上訴部分：
按民事訴訟法第400條第1項規定確定判決之既判力，惟於判決主
文所判斷之訴訟標的，始可發生。若訴訟標的以外之事項，縱令
與為訴訟標的之法律關係有影響，因而於判決理由中對之有所判
斷，除同條第2 項所定情形外，尚不能因該判決已經確定而認此
項判斷有既判力。原審本此見解，認382號判決及37 號判決就另
件清償債務事件，所為關於系爭判決當事人適格之理由判斷，對
本件並無拘束力；賴秀換提起系爭訴訟及聲請系爭執行，其當事
人適格並無欠缺，系爭判決已合法確定，癸○○等3 人非依土地
法第34條之1第1項規定，以公同共有人之名義出售系爭土地，爰
就上訴人先位請求確認辛○○等3 人所持系爭執行名義所載對上
訴人之債權請求權不存在、被上訴人就系爭提存款之受取權不存
在，上訴人就系爭提存款有受取權，及備位請求丑○○、乙○○
等3 人、子○○給付部分，為上訴人敗訴之判決，駁回其上訴，
經核於法並無違背。上訴論旨，指摘原判決此部分違背法令，求
予廢棄，非有理由。
據上論結，本件上訴一部為有理由，一部為無理由。依民事訴訟
法第477條第1項、第478條第2項、第481條、第449條第1項、第7
8條，判決如主文。
中    華    民    國    111    年    3    月    31    日
                      最高法院民事第一庭
                          審判長法官  陳  國  禎  
                                法官  李  瑜  娟  
                                法官  王  本  源  
                                法官  高  榮  宏  
                                法官  鄭  純  惠  
本件正本證明與原本無異
                                      書  記  官
中    華    民    國   111    年    4     月    8     日